【裁判字號】    95,國,11
【裁判日期】    970813
【裁判案由】    國家賠償
【裁判全文】
臺灣板橋地方法院民事判決                95年度國字第11號
原      告  壬○○
            辛○○
            庚○○
            己○○
            戊○○
            癸○○
前列六人共同
訴訟代理人  陳志勇律師
前列六人共同
複代理人    楊逸民律師
            謝碧鳳律師
被      告  台北縣永和市公所
法定代理人  丁○○
訴訟代理人  蘇清文律師
            張馻哲律師
複代理人    溫思廣律師
            寅○○
被      告  君浩建設股份有限公司
法定代理人  卯○○
訴訟代理人  黃炳飛律師
被      告  中華郵政股份有限公司
法定代理人  丙○○○○○○○○.
訴訟代理人  丑○○
被      告  君國天下管理委員會
法定代理人  甲○○
訴訟代理人  子○○
            乙○○
上列當事人間請求國家賠償事件，經本院於民國97年7 月30日言
詞辯論終結，判決如下：
    主  文
被告君國天下管理委員會應給付原告新台幣玖萬陸仟零貳拾壹元
，及自民國九十五年七月十九日起至清償日止按年息百分之五計
算之利息。
原告其餘之訴駁回。
訴訟費用由被告君國天下管理委員會負擔二十分之三，其餘由原
告負擔。
本判決第一項得假執行。
原告其餘假執行之聲請駁回。
    事實及理由
一、本件原告起訴主張：
  (一)原被告等之被繼承人應梅君於93年7 月6 日上午11時50分於
    台北縣永和市○○路89號地下一樓惠康超市購物離開後（見
    原證二），於行經隔鄰之永和市○○路91號門前人行道上所
    設置之無障礙設施鐵皮踏板時，因該鐵皮踏板設計不當，並
    無扶欄，僅於鐵皮邊緣另以鐵皮突出幾公分代替，惟鐵皮邊
    緣銳利無比（見原證三），且無防滑功能，導致應梅君跌倒
    摔落地面時，遭鐵皮邊緣割傷，發生左側股骨頸骨折，右側
    第五足蹠股基部骨折，及左側膝部開放性撕裂傷等（見原證
    四），經緊急送醫急救後，進行左側髖部半人工關節置換術
    ，同月15日又接受左膝清創並延遲性縫合術，住院長達19日
    ，出院後身體狀況急轉直下，於94年3 月7 日死亡（見原證
    五）。
  (二)按「公有公共設施因設置或管理有欠缺，致人民生命、身體
    或財產受損害者，國家應負損害賠償責任。」又「因故意或
    過失，不法侵害他人之權利者，負損害賠償責任。故意以背
    於善良風俗之方法，加損害於他人者亦同。」、「土地上之
    建築物或其他工作物所致他人權利之損害，由工作物之所有
    人負賠償責任。」、「數人共同不法侵害他人之權利者，連
    帶負損害賠償責任﹔不能知其中孰為加害人者，亦同。」、
    不法侵害他人之身體或健康者，對於被害人因此喪失或減少
    勞動能力或增加生活上之需要時，應負損害賠償責任。」、
    「不法侵害他人之身體、健康、名譽、自由、信用、隱私、
    貞操，或不法侵害其他人格法益而情節重大者，被害人雖非
    財產上之損害，亦得請求賠償相當之金額。」國家賠償法第
    3 條、民法第184 條、第191 條、第185 條、第193 條、第
    195 條分別訂有明文，今查被告君浩建設股份有限公司興建
    系爭鐵皮無障礙設施，位於中華郵政永和中正路郵局及君國
    天下大樓前，以方便中正路郵局客戶及君國天下住戶出入使
    用，並由告中華郵政股份有限公司及君國天下管理委員會共
    同管理，而被告永和市○○○○路段人行道之管理機關（見
    原證六），依台灣省市區道路管理規則第58條第1 項第1、4
    款之規定，在道路禁止（含人行道）堆置或棄置有礙交通之
    物品、其他不當使用道路之行為等均應嚴格禁止之，依市區
    道路條例第9 條1 項之規定，市區道路兩旁建築物之騎樓及
    無遮簷人行道地平面，應依照市區道路及附屬工程設計標準
    及配合道路高程建造，不得與鄰接地平面高低不平，同條第
    6 款因擅自改建致不合市區道路及附屬工程設計標準或造成
    阻礙者，道路主管機關應以書面通知該建築物所有權人、使
    用人或管理人限期於兩個月內自行改善，惟均未見主管機關
    之永和市公所有任何書面通知改善之作業，是永和市公所之
    不作為，致原告等之被繼承人身體受損害，自應與共同被告
    負連帶損害賠償責任。
  (三)查原告辛○○係被繼承人應梅君之配偶，原告壬○○、庚○
    ○、己○○、戊○○、單輝華係被繼承人應梅君之子女，自
    得依法繼承本件被繼承人應梅君之損害賠償請求權，而查本
    件被繼承人應梅君所得請求及回復原狀之內容如下：
  醫療支出費用：新台幣192,403元正（見原證七）。
  看護費用：新台幣86,000元正自93年7 月6 日因下肢骨折住
    院至同年8 月17日拆除石膏日止計43天，其中15天僱請看護
    員照顧（見原證八），另28天由原告等輪流照顧。
  護具費用：新台幣15,000元正（見原證九）
  扶手架：新台幣900元正（見原證十）
  營養費用：新台幣6,320元正（見原證十一）
  交通費用：新台幣1,750 元正自93年7 月24日出院由內湖三
    軍總醫院至新店被繼承人住家之計程車費為250 元正，出院
    後門診計程車費由住家至台北市○○路三軍總醫院門診中心
    單趟為150 元正，8 月3 日門診來回二趟、8 月17日門診來
    回2 趟，9 月14日門診來回2 趟，94年1 月4 日門診來回2
    趟，2 月1日 門診來回2 趟，合計共11趟，費用為1,750 元
    正。
  精神慰撫金：新台幣30萬元正合計請求金額為新台幣602,37
    3 元正
  (四)對被告等抗辯系爭無障礙設施鐵皮踏板非其所設置，永和公
    所抗辯其非管理機關，管理並無欠缺部分：
  原告主張系爭鐵皮無障礙設施係由被告郵政公司、被告君管
    會委由被告君浩公司興建後，移交被告郵政公司及被告君管
    會共同管理，此有被告君國天下管理委員會係於第一屆第１
    ３次委員會議決議「因大門前台階較高，住戶進出不方便，
    請總幹事協尋廠商勘查評估，製作不銹鋼階梯」（見附件一
    ）、96年6 月25日完成不銹鋼階梯簽呈（第１４次會議）（
    附件二）、92年7 月12 日 完成大門前及89號騎樓間階梯製
    作（第１６次會議）（見附件三）、Ａ、Ｂ棟大門（靠中正
    路）已設有無障礙道路（不銹鋼板），住戶反應良好，今因
    Ｃ、Ｄ棟住戶反應，儘速增設無障礙道路，以利住戶行走（
    第１７次會議）（見附件四）之會議紀錄，可證系爭無障礙
    設施鐵皮踏板為被告被告君國天下管理委員會於製作不銹鋼
    階梯時，亦同時委由被告君浩建設股份有限公司製作系爭不
    銹鋼無障礙設施。
  系爭鐵皮無障礙設施係設置於供公共使用之人行道上，依身
    心障礙者保護法之規定，其主管機關固為台北縣政府，惟依
    台北縣政府北府工新字第0940618244號函所載，被告永和公
    所為系爭鐵皮無障礙設施設置所在路段人行道之管理機關（
    見原證六），而系爭鐵皮無障礙設施之設置既非主管機關台
    北縣政府所規劃及設置，亦無合法申請自行設置，即屬道路
    上之違建物。
  依台灣省市區道路管理規則第58條第1 項第1 、4 款之規定
    ，在道路禁止（含人行道）堆置或棄置有礙交通之物品、其
    他不當使用道路之行為等均應嚴格禁止之，依市區道路條例
    第9 條1 項之規定，市區道路兩旁建築物之騎樓及無遮簷人
    行道地平面，應依照市區道路及附屬工程設計標準及配合道
    路高程建造，不得與鄰接地平面高低不平，同條第6 款因擅
    自改建致不合市區道路及附屬工程設計標準或造成阻礙者，
    道路主管機關應以書面通知該建築物所有權人、使用人或管
    理人限期於兩個月內自行改善，惟均未見主管機關之永和公
    所有任何書面通知改善之作業，是永和公所之不作為，致原
    告等之被繼承人身體受損害，自應與共同被告負連帶損害賠
    償責任。次按依身心障礙保護法第2 條所稱之主管機關主管
    機關，在縣（市）固為縣（市）政府，惟依被告永和市公所
    所提出被證二之身心障礙者保護法第5 款之建設、公務、國
    民住宅主管機關僅係就「無障礙生活環境等相關事宜之規劃
    及辦理」，而非謂管理機關當然係縣（市）政府，且係爭鐵
    皮無障礙設施既係違法興建，自不屬台北縣政府所規劃及辦
    理甚明，而被告永和市○○○○路段人行道之管理機關（見
    原證六），對系爭違法興建之無障礙設施自應依市區道路條
    例第9 條第1 項定命所有權人、使用人或管理人改善，卻未
    為任何之改善作業，是被告永和市公所對其不作為致原告被
    繼承人身體所受之損害，自應負國家賠償責任。
  (五)被告等抗辯應梅君非因系爭鐵皮無障礙設施之缺失致跌倒受
    傷部分：
  系爭鐵皮無障礙設施踏板高出地面許多，卻無扶欄且無防滑
    功能，鐵皮踏板邊緣銳利，致應梅君不甚跌倒且有原證三之
    照片為憑。
  應梅君確係於93年7 月6 日上午11時50分許於行經系爭鐵皮
    無障礙設施鐵皮踏板時，因該踏板設計不當而不慎摔倒受傷
    ，此有原證四之診斷證明書可證。
  查應梅君於93年7 月6 日上午11時50分許於台北縣永和市○
    ○路89號地下一樓惠康超市購物離開後，此有證人庚○○乃
    駕駛小客車前往接載應梅君並停於系爭道路旁停候，親眼目
    睹應梅君於系爭鐵皮無障礙設施上摔倒後，立即將應梅君送
    至醫院治療，是本件應梅君確係因系爭鐵皮無障礙設施之缺
    失致跌倒受傷。
  (六)被告抗辯原告請求損害賠償之金額過高部分：
  原告請求142,336 元正之醫療支出有原證六之醫療收據為憑
    ，就健保給付部分，原告認為保險制度，旨在保護被保險人
    ，非為減輕損害事故加害人之責任。保險給付請求權之發生
    ，係以定有支付保險費之保險契約為基礎，與因侵權行為所
    生之損害賠償請求權，並非出於同一原因。後者之損害賠償
    請求權，殊不因受領前者之保險給付而喪失。全民健康保險
    性質上係屬健康、傷害保險，除有全民健康保險法第82 條
    規定之情形外，依保險法第130 條、第135 條準用同法第10
    3 條之規定，全民健康保險之保險人不得代位行使被保險人
    因保險事故所生對於第三人之請求權，要無保險法第53條規
    定適用之餘地。是全民健康保險之被保險人，非因汽車交通
    事故受傷害，受領全民健康保險提供之醫療給付，其因侵權
    行為所生之損害賠償請求權並不因而喪失。因而本件原告就
    全民健康保險保險給付部分之請求於法有據。
  就原告請求支付看護費86,000元正部份，除其中15天部分雇
    請看護員照顧外（見原證八），另28天係由原告等輪流照顧
    ，而依應梅君當時之受傷情形，已無自理日常生活之能力，
    原告自得比照一般看護費支出情形，請求被告賠償看護費用
    。
  營養費用部分，因應梅君年事已高，因本次摔倒受傷致骨折
    ，自有服用安泰高鈣以便迅速復原之必要。
  交通費用1750元正部份，因應梅君傷勢非輕，若強令其搭乘
    大眾運輸工具就醫，顯屬過苛，依原告提出之醫療收據，可
    認其確實有搭乘計程車就醫之必要。
  就慰撫金部分，應梅君本次所受之傷害為左側骨頸骨折，右
    側第五足蹠骨基部骨折，左側膝部開放性撕裂傷，且因此身
    體狀況急轉直下，於94年3 月7 日死亡，是原告等請求新台
    幣300,000 元正之慰撫金並無偏高。
  (七)被告等抗辯就本件意外事件，應梅君是否與有過失部分查本
    件應梅君摔倒之原因，系爭鐵皮無障礙設施之設計不當，並
    無扶欄、無防滑功能且鐵皮邊緣銳利，自無與有過失可言。
  (八)為此，依據國家賠償法第3 條與侵權行為之法律關係，請求
    被告連帶給付原告新台幣602,373 元正及自本起訴狀繕本送
    達翌日起至清償日止，按週年利率百分之五計算之利息。並
    陳明願供擔保請准宣告假執行。
二、被告則抗辯：
壹、台北縣永和市公所部分：
  (一)係爭無障礙踏板設施非公有公共設施；亦非由被告永和市公
    所設置或管理：
  該設施為私人財產，非公有公共設施。
  查該設施應係由君國天下管理委員會設置，有被告95年3 月
    1 日函及該管委會95年3 月11日函可證（被證一號），辜不
    論該鐵皮踏板係何人所設，被告永和市公所並非該設施之設
    置或管理機關，原告請求被告依國家賠償法第3 條第1 項負
    賠償責任，顯於法不合。
  依身心障礙者保護法第2 條及56條第3 項規定（被證二號）
    ，係爭無障礙設施之主管機關應為台北縣政府，並非被告永
    和市公所。
  (二)假設被告為係爭路段（永和市○○路91號前人行道）之管理
    機關，被告對於該路段之管理無欠缺，亦無怠於執行職務：
  經被告機關人員至現場勘查，該路段人行道並無破損或不平
    整等情形，亦無遭圍堵。故關於原告上開主張，被告否認之
    ，請原告舉證。
  「台灣省市區道路管理規則」第58條第1 、4 款規範對像應
    為人民，係禁止人民不當使用道路之相關行為，並非課予主
    管機關作為義務。
  假設被告為係爭路段人行道之管理機關，被告機關公務員依
    「台灣省市區道路管理規則」及「市區道路條例」規定執行
    職務之結果，雖可使通行於該人行道之不特定民眾享有便於
    通行之反射利益，但上開規定並未賦予人民對行政機關有公
    法上請求權；且被告對於認定有無違反上開規定之情形，自
    有裁量權限，另依釋字第469 號解釋理由書意旨，原告無公
    法上請求權。
  係爭無障礙設施辜不論任何人設置，係便利身心障礙者之輔
    具通行或貨物進出之用，並未妨礙行人通行，反而有助於身
    障者道行之用，故非屬「在道路堆置或棄置有礙交通之物品
    或其他不當使用道路之行為」或「騎樓、人行道地平面擅自
    改建不合設計標準或造成阻塞」之違規情形。
  (三)原告受有損害與被告管理係爭道路無相當因果關係：
  應梅君於國家賠償請求書主張因「係爭無障礙設施踏板高出
    地面許多公分，致其不慎跌倒」。原告起訴狀改主張「鐵皮
    踏板邊緣銳利且無防滑功能，致應梅君不慎跌倒」，對於係
    爭設施究竟何處有欠缺？原告主張前後反覆不一，不足採信
    。
  原證四號診斷證明書，僅能證明應梅君於93年7 月6 日因左
    側股骨頸骨折等傷勢接受治療，但骨折之原因不明，被告否
    認應梅君及原告所受損害與係爭設施之設置管理或執行職務
    間有因果關係。
  依原告之主張（原告起訴狀，第3 頁。），應梅君係於使用
    該鐵皮踏板時行走不慎跌倒受傷，並非因該鐵皮踏板阻礙通
    行而跌倒受傷，與原告有無拆除該鐵皮踏板之義務並無因果
    關係。
  縱（假設）被告應負賠償責任，原告請求之損害賠償金額過
    高：
  1.健保醫療給付142,336 元係由國家支應，非原告給付，此部
    分原告並無損失，不得請求賠償。
  2.原告請求43天共86,000元之看護費用，惟僅其中15天有收據
    ，其餘28天未舉證部分，被告否認之。
  3.營養費用6,320元應非治療之必要支出，應予扣除。
  4.交通費支出1,150元原告並未舉證，應全數扣除。
  5.原告請求30萬元慰撫金：依原告起訴之事實係主張繼承應梅
    君之慰撫金請求權，惟民法第195 條第2 項前段規定：「前
    項請求權，不得讓與或繼承。」，故原告等人不得繼承被繼
    承人應梅君之慰撫金請求權，原告請求30萬元慰撫金，於法
    不合。
  被害人與有過失：按損害之發生或擴大，被害人與有過失者
    ，法院得減輕賠償金額或免除之，民法第217 條定有明文。
    次按道路交通安全規則第133 條「行人應在劃設之人行道行
    走，……」係爭設施係為便利身心障礙者之輔具通行或貨物
    進出之用，並未妨礙行人通行依原告主張，應梅君係於使用
    該鐵皮坡道時行走不慎跌倒，顯見應梅君使用該設施時，並
    未小心謹慎，故應梅君就損害之發生與有過失。縱（假設）
    被告應負賠償之責，應依原告過失比例減輕或免除被告之賠
    償金額。
  (四)為此，請求駁回原告之訴及其假執行之聲請，並陳明如受不
    利之判決，被告願供擔保請准宣告免為假執行。
貳、中華郵政股份有限公司（下稱中華郵政）部分：
  (一)被告雖屬公營公用事業，惟組織型態為依公司法設定登記之
    公司，所使用之財產非公有之公共財產，並無國家賠償法之
    適用，合先敘明。
  (二)系爭之無障礙設施鐵皮踏板，早在被告於當地設立「永和中
    正郵局」之前，即已經設置於永和市○○路91號門前公有之
    行道上，非屬私人產權範圍，且並非被告所設置，亦非被告
    負責管理，致其為何或何機構所設置，被告並無所悉，被告
    既非該物之所有人，原告依民法第191 條規定向非所有人之
    被告請求賠償，顯於法無據。
  (三)被告係於94年3 月間始於永和市○○路91號設置郵局對外營
    業，有被告94年3 月8 日營字第0940400051號函可稽，原告
    等之被經承人應梅君於93年7 月6 日摔倒受傷時，被告並未
    使用該房舍，並無設置無障礙設施鐵皮踏板方便客戶出入之
    情事，亦無與君國天下管理委員會共同管理之情事。
  (四)為此，請求駁回原告之訴及其假執行之聲請。
參、君國天下商業大廈管理委員會（下稱君國天下）：
  (一)君國天下為私人所成立之法人團體，並不適用國家賠償法，
    是以依法應駁回原告之請求。
  (二)原告等依法法第184 、191 、185 、193 、195 條規定向君
    國天下請求賠償，因君國天下並非賠償義務機關，故不負有
    賠償責任，原告對君國天下依國家賠償法及民法規定請求賠
    償，依法應予駁回。
  (三)為此，請求駁回原告之訴及其假執行之聲請。
肆、君浩建設股份有限公司（下稱君浩公司）
  (一)系爭鐵皮無障礙措施並非被告君浩公司所設置與管理，永和
    市○○路91號房屋已於92年11月25日出售予中華郵政，並辦
    妥所有權移轉登記，原告之請求顯無理由。且原告所請求之
    金額中有如  鈞院卷第91頁請求賠償金整理表「不得請求金
    額」欄所示之金額，不得請求被賠償。
  (二)為此，請求駁回原告之訴及其假執行之聲請。
三、兩造不爭執之事實：
  (一)台北縣永和市○○路91號建物係於90年11月由君浩公司建造
    完成，於92年10月31日出售予中華郵政公司，於92年11月25
    日完成所有權移轉登記（有建物登記謄本附於本院卷第92頁
    可證）。
  (二)原告之被繼承人應梅君於93年7 月6 日於系爭建物前跌倒受
    傷，並於94年3 月7 日死亡，被繼承人應梅君之權利義務關
    係由原告繼承。
四、原告請求被告永和市公所負國家賠償責任部分：
  (一)按依國家賠償法請求損害賠償時，應以書面向賠償義務機關
    請求之。賠償義務機關拒絕賠償，或自提出請求之日起逾30
    日不開始協議，或自開始協議之日起逾60日協議不成立時，
    請求權人得提起損害賠償之訴，國家賠償法第10條第1 項、
    第11條第1 項前段定有明文。經查原告之被繼承人應梅君於
    93 年10 月7 日以書面向賠償義務機關即被告台北縣永和市
    公所請求賠償，惟被告永和市公所以其非賠償義務機關拒絕
    賠償，此有其出具之拒絕賠償理由書可稽（詳本院卷第11-1
    2 頁），故原告自得對於被告永和市公所提起本件損害賠償
    之訴，合先敘明。
  (二)原告主張：系爭鐵皮無障礙設施坐落之人行道，係由台北永
    和市公所管理，而於系爭人行道上設置鐵皮無障礙設施顯然
    違反在道路（含人行道）禁止堆置或棄置有礙交通物品、其
    他不當使用道路之行為之規定，而永和市公所並未依台灣省
    市區道路管理規則第58條之規定通知該建築物所有權人、使
    用人或管理人限期於兩個月內自行改善，則永和市公所之不
    作為，致原告等之被繼承人身體受損害，自應負國家賠償責
    任云云。
  (三)原告主張被告永和市公所就系爭鐵皮無障礙設施坐落之人行
    道管理有欠缺部分：
  按公有公共設施因設置或管理有欠缺，致人民生命、身體或
    財產受損害者，國家應負損害賠償責任，國家賠償法第三條
    第一項固定有明文。所謂公共設施之設置有欠缺，係指公共
    設施建造之初，即存有瑕疵而言；管理有欠缺者，係指公共
    設施建造後未妥善保管，怠為修護致該物發生瑕疵而言。最
    高法院84年台上字第1004號判決著有明文。
  查系爭鐵皮無障礙設施坐落之人行道（即永和市○○路）之
    主管機關係被告永和市公所，有台北縣政府94年9 月22日北
    府工新字第0940618244號函1 件附於本院卷第19頁足憑。而
    人行道上遭人設置鐵皮無障礙設施，並非人行道設置之初存
    在於人道行本身之瑕疵，亦非人行道建造後未妥善保管，怠
    於修護致人行道發生瑕疵，則人行道遭人於其上設置鐵皮無
    障礙設施，顯非屬公有公共設施設置或管理有欠缺。
  (四)原告主張被告永和市公所怠於行使職務部分：
  按法律規定之內容非僅屬授予國家機關推行公共事務之權限
    ，而其目的係為保護人民生命、身體及財產等法益，且法律
    對主管機關應執行職務行使公權力之事項規定明確，該管機
    關公務員依此規定對可得特定之人所負作為義務已無不作為
    之裁量餘地，猶因故意或過失怠於執行職務，致特定人之自
    由或權利遭受損害，被害人得依國家賠償法第2 條第2 項後
    段，向國家請求損害賠償。最高法院72年台上字第704 號判
    例謂：「國家賠償法第2 條第2 項後段所謂公務員怠於執行
    職務，係指公務員對於被害人有應執行之職務而怠於執行者
    而言。換言之，被害人對於公務員為特定職務行為，有公法
    上請求權存在，經請求其執行而怠於執行，致自由或權利遭
    受損害者，始得依上開規定，請求國家負損害賠償責任。若
    公務員對於職務之執行，雖可使一般人民享有反射利益，人
    民對於公務員仍不得請求為該職務之行為者，縱公務員怠於
    執行該職務，人民尚無公法上請求權可資行使，以資保護其
    利益，自不得依上開規定請求國家賠償損害。」對於符合一
    定要件，而有公法上請求權，經由法定程式請求公務員作為
    而怠於執行職務者，自有其適用，惟與首開意旨不符部分，
    則係對人民請求國家賠償增列法律所無之限制，有違憲法保
    障人民權利之意旨，應不予援用。司法院大法官會議釋字第
    469 號解釋文著有明文。則人民以公務員怠於執行職務請求
    國家賠償，應以(1)人民對於國家有公法上之請求權，或(2)法
    規目的係為保護人民生命、身體及財產等法益，且法律對主
    管機關應執行職務行使公權力之事項規定明確，該管機關公
    務員依此規定對可得特定之人所負作為義務已無不作為之裁
    量餘地，猶因故意或過失怠於執行職務為限，至為明確。
  原告雖主張：台灣省市區道路管理規則第58條第1 項第1 、
    4 規定，禁止在道路堆置或棄置有礙交通之物品、或其他不
    當使用道路之行為；又市區道路條例第9 條第1 、3 項規定
    ，市區道路兩旁建築物之騎樓及無遮簷人行道地平面，應依
    照市區道路及附屬工程設計標準及配合道路高程建造，不得
    與鄰接地平面高低不平，地平面因擅自改建致不合市區道路
    及附屬工程設計標準或造成阻塞者，直轄市、縣 (市○市 區
    道路主管機關應以書面通知該建築物所有權人、使用人或管
    理人限期於二個月內自行改善，而被告永和市公所未有任何
    書面通知改善之作業，係屬怠於行使職務云云。惟查市區道
    路條例於93年1 月7 日修正前，其第9 條原規定：「市區道
    路兩旁建築物之騎樓地平面，應依照工程標準建造，不得與
    鄰接之騎樓地平面高低不平；其已自行建造不合標準者，應
    由主管機關統一重修，所需工料費，得向所有權人徵收之。
    」同條例第33條原規定：「違反第16條及第27條之規定者，
    主管機關得按其情節處六百元以下罰鍰。」對於違反第9 條
    之規定者，未設處罰之規定。至93年1 月7 日修正第9 條規
    定：「市區道路兩旁建築物之騎樓及無遮簷人行道地平面，
    應依照市區道路及附屬工程設計標準及配合道路高程建造，
    不得與鄰接地平面高低不平。前項地平面因建造時無指定高
    程或因地形特殊致未與鄰接地平面齊平者，直轄市、縣（市
    ○市區道路主管機關得視都市發展需求，指定路段編列預算
    ，或得與該建築物所有權人、使用人或管理人共同負擔工程
    費，統一重修。第一項地平面因擅自改建致不合市區道路及
    附屬工程設計標準或造成阻塞者，直轄市、縣（市○市區道
    路主管機關應以書面通知該建築物所有權人、使用人或管理
    人限期於二個月內自行改善。」並增訂第33-1條規定：「違
    反第9 條第3 項規定，未遵期自行改善完成者，處新臺幣五
    千元以上二萬五千元以下罰鍰，並得按月連續處罰，至其完
    成改善為止。」並於第34條增訂第2 項規定：「本條例修正
    條文施行日期，由行政院定之。」而系爭台北縣永和市○○
    路91號房屋係於91年12月18日即已建造登記完成，因當時之
    法律尚無處罰之規定，依行政罰法第4 條規定，仍不得予以
    處罰。則道路市區道條例第9 條第1 項規定，並無法以處罰
    於該法施行前即已建造成完房屋之方式，達到強制改善之效
    果，對於該法施行前即已造建完成之房屋而言，顯無保護人
    民生命、身體及財產法益之功能，被告永和市公所就是否責
    令改善事宜，仍有裁量之餘地，自難認有怠於行使職務之情
    事。
  綜上所述，原告依據國家賠償法第2 、3 條之規定，請求被
    告永和市公所負損害賠償責任，為無理由。
五、原告請求被告中華郵政賠償部分：
  (一)原告主張：系爭鐵皮無障礙設施，位於中華郵政永和中正路
    郵局及君國天下大樓前，以方便中正路郵局客戶及君國天下
    住戶出入使用，並由告中華郵政及君國天下共同管理，因該
    鐵皮踏板設計不當，並無扶欄，僅於鐵皮邊緣另以鐵皮突出
    幾公分代替，惟鐵皮邊緣銳利無比，且無防滑功能，導致應
    梅君跌倒摔落地面時，遭鐵皮邊緣割傷，自應對應梅君之繼
    承人負損害賠償責任云云，並以中華郵政係於92年11月25日
    取得永和市○○路91號建物之所有權（詳建物登記謄本，附
    於本院卷第92頁），系爭鐵皮無障礙設施係設於中華郵政永
    和中正路郵局之門口前（詳照片1 紙，附於本院卷第16 頁
    ）等證物為其論據。被告中華郵政則否認系爭鐵皮無障礙設
    施係其所設置，並提出永和中正路郵政係於94年3 月14日始
    遷至該處營業（詳中華郵政公司94年3 月8 日函，附於本院
    卷第55頁）、中華郵政估價單1 件、照片3 紙（附於本院卷
    第182 頁）等證物為證論據。茲分項述如如后。
  (二)查系爭鐵皮無障礙設施係設置於人行道之紅磚道上，其旁尚
    有一排水溝蓋，而中華郵政永和中正路郵局門口正前方則係
    由白色地磚舖設而成之走道，永和中正路郵局門口前另設有
    一無障礙坡道，該坡道係由六公厚帝王黑石材所舖設，有原
    告提出之照片1 紙、被告提出之照片3 紙、及中華郵政估價
    單1 件為證，則中華郵政設置之無障礙坡道顯非系爭鐵皮無
    障礙設施，再者，系爭鐵板無障礙設施係位於人行道之紅磚
    道上，該紅磚道並不屬於中華郵政所購買永和市○○路91號
    建物之所有權範圍，被告對於該紅磚道並無管理之權限，則
    原告主張系爭鐵皮無障礙設施係由中華郵政設置與管理，顯
    屬無據，不足採信。
  (三)綜上所述，原告依據侵權行為之法律關係請求被告中華郵政
    賠償，為無理由，應予駁回。
六、原告被告君國天下賠償部分：
  (一)經查原告主張系爭鐵皮無障礙設施係被告君國天下所設置之
    事實，有君國天下92年6 月9 日第一屆第13次委員會會議紀
    錄記載「大門前台階較高，住戶住出不方便，請總幹事協尋
    廠商勘查評估，製作不鏽鋼階梯，並另案報」，君國天下管
    委會簽呈記載「依第13次委員會議決，本大廈大門前騎樓台
    階較高，住戶進出較不方便，研製不鏽鋼階梯辦理，復經第
    14次委員會議決議，於大門前89號旁製作三座，另增加A 、
    B 棟門前出口，設無障礙不鏽鋼梯兩座辦理」（詳本院卷第
    37 、38 頁），第17次委員會紀錄記載「A 、B 棟大門（靠
    中正路）已設有無障礙道路（不鏽鋼板），住戶反映良好：
    今應C 、D 棟住戶反映，儘速增設無障礙道路，以利住戶行
    走」（詳本院卷第211 頁）等語可證。而系爭鐵皮無障礙設
    施係設置於永和中正路91號房屋前，上開簽呈所記載除第13
    次、14次委員會決議，於大門前89號旁製作三座不鏽鋼階梯
    外，另增加A 、B 棟（靠中正路）門前出口設無障礙不鏽鋼
    階梯兩座，經與附於本院卷第16頁下方之照片對照，即可發
    現照片中除在水溝蓋旁有一無障礙階梯，另於前方頂好超市
    之下方又有一無障礙階梯，再徵諸第17次委員會決所載A 、
    B 棟大門（靠中正路）已設有無障礙道路（不鏽鋼板），自
    堪認系爭鐵皮無障礙設施係君國天下於第14次與17次委員會
    決議期間所完成。
  (二)次查原告主張被害人應梅君於93年7 月6 日上午11時50分於
    永和市○○路89號地下一樓惠康超市購物離開後，於行經隔
    鄰91號門前人行道上所設置之無障礙設施鐵皮踏板時不慎摔
    倒，並受有左側股頸骨折、右側第5 足蹠股基部骨折，及左
    側膝部開放性撕裂傷之事實，已據提出三軍總醫院診斷證明
    書1 件為證（詳本院卷第17頁），再徵諸被害人應梅君確有
    有左側膝部開放性撕裂傷，及系爭鐵皮無障礙措施邊緣銳利
    無比（詳附於本院卷第14、15頁之照片），堪信被害人應梅
    君跌倒之地點確係位於系爭鐵皮無障礙措施。
  (三)按在道路堆積、放置或拋擲足以妨礙交通之物者，除責令行
    為人即時停止並消除障礙外，處行為人或其僱主新臺幣1200
    元以上2400元以下罰鍰，道路交通管理處罰條例第82條第1
    項第1 款定有明文。查被告君國天下於永和市○○路91號前
    之人行道上設置系爭鐵皮無障礙設施，核屬在道路上設置足
    以妨礙交通之物，而道路交通管理處罰條例之立法目的係在
    加強道路交通管理，維護交通秩序，確保交通安全，為保護
    用路人安全之法律，被告君國天下違規在永和市○○路91號
    前之人行道上設置系爭鐵皮無礙障措施，係屬違反保護他人
    之法律，自應依民法第184 條第2 項之規定，對被害人應梅
    君負損害賠償責任。
  (四)次按不法侵害他人之身體或健康者，對於被害人因此喪失或
    減少勞動能力或增加生活上之需要時，應負損害賠償責任。
    不法侵害他人之身體、健康、名譽、自由、信用、隱私、貞
    操、或不法侵害其他人格法益而情節重大者，被害人雖非財
    產上之損害，亦得請求賠償相當之金額。民法第193 、195
    條定有明文。查被告君國天下因違反保護他人之法律，致被
    害人應梅君受有損害，被害人應梅君自得依前揭規定請求被
    告君國天下賠償，而被害人應梅君於94年3 月7 日死亡，其
    權利義務關係自應由原告繼承。茲將原告請求之各項金額析
    述如后。
  醫療費用19萬2403元：按「保險制度，旨在保護被保險人，
    非為減輕損害事故加害人之責任。保險給付請求權之發生，
    係以定有支付保險費之保險契約為基礎，與因侵權行為所生
    之損害賠償請求權，並非出於同一原因。後者之損害賠償請
    求權，殊不因受領前者之保險給付而喪失，兩者除有保險法
    第五十三條關於代位行使之關係外，並不生損益相抵問題。
    」最高法院86年台上字第3522號判決著有明文。經查原告主
    張被害人應梅君支出醫療費用19萬5936元之事實，已據提出
    收據7 件為證，則原告請求被告君國天下賠償，核屬有據。
  看護費8 萬6000元部分：查被害人因於93年7 月6 日於系爭
    鐵皮無障礙設施跌倒致下肢骨住院，自93年7 月8 日起至93
    年7 月23日止支出看費用3 萬元之事實，有安安看護中心收
    款證明書1 件可證，則原告請求被告君國天下賠償看護費3
    萬元，自屬有據。至於原告雖另主張：尚有28日被害人應梅
    君由原告輪流照顧，自再請求被告君國天下賠償看護費5 萬
    6000元云云，惟就被害人應梅君於自93年7 月8 日起至93年
    7 月23日止以外之期間，有請必要看護照顧之事實，並未舉
    證以實其說，原告另請求被告君國天下給付看護費5 萬6000
    元，為無理由，不應准許。
  增加生活上費用1 萬7650元部分（即護具費用1 萬5000元、
    扶手費900 元、交通費1750元之合計）：查原告主張被害人
    應梅君支出護具費用1 萬5000元、扶手架900 元之事實，已
    據提出統一發票2 件為證（詳本院卷第25、26頁），又原告
    主張被害人應梅君另支付交通費用1750元之事實，則據被告
    君國天下所不爭執，則原告請求被告賠償增加生活用費用1
    萬7650元，為有理由，應予准許。
  營養費用6320元部分：查原告此部分之支出雖據提出統一發
    票5 件為證（詳本院卷第27、28頁），惟未提出經醫師診斷
    確為醫療所必需之證明文件為憑，難認係必要之醫療費用或
    增加生活上之費用，核原告此部分之請求，核屬無據。
  精神慰撫金30萬元部分：按「不法侵害他人之身體、健康、
    名譽、自由、信用、隱私、貞操，或不法侵害其他人格法益
    而情節重大者，被害人雖非財產上之損害，亦得請求賠償相
    當之金額。其名譽被侵害者，並得請求回復名譽之適當處分
    。前項請求權，不得讓與或繼承。但以金額賠償之請求權已
    依契約承諾，或已起訴者，不在此限。」民法第195 條第1
    、2 項定有明文。查被害人應梅君固得請求原告賠償精神慰
    撫金，仍此項請求權不得繼承，而原告未能提出被害人應梅
    君已依契約承諾，且被害人應梅君前亡前尚未起訴，則原告
    請求被告君國天下給付精神慰撫金30萬元，為無理由，不應
    准許。
  綜上所述，原告得請求被告君國天下給付之金額總計為24萬
    53元（計算式：192403+30000+17650=240053）。
  (五)末按損害之發生或擴大，被害人與有過失者，法院得減輕賠
    償金額或免除之，民法第217 條第1 項定有明文。經查被告
    君國天下設置系爭鐵皮無障礙設施固有未當，然被害人應梅
    君行經該處之時間為上午11時50分，視線良好，可以輕易發
    現該處騎樓與人行道間有落差存在，且系爭鐵皮無障礙設施
    之設置，可方便行人上下騎樓與人行道，危險性不高，一般
    人稍加注意均可輕易避免跌倒之情事發生，是被告抗辯被害
    人應梅君就事件事故之發生亦有過失，請求依上開規定，減
    輕賠償金額，洵屬可採。本院審酌兩造構成肇事原因之輕重
    結果、過失程度，認被害人應梅君與被告君國天下就事故之
    發生，應各負60% 與40% 之過失責任，而減免被告40% 的責
    任，減免後應賠償原告之金額為96021 元（計算式：240053
    * （1-60%）=960211，元以下四捨五入）。
七、原告請求被告君浩建設股份有限公司（下稱君浩公司）賠償
    部分：
  (一)原告雖主張：系爭鐵皮無障礙設施係由被告君浩公司興建完
    成後，移交君國天下管理云云。惟查系爭鐵皮無障礙設施係
    君國天下於第14次與17次委員會決議期間所完成，已詳述如
    前，苟系爭鐵皮無障礙設施係由君浩建設公司興建完後成移
    交予君國天下，衡情君國天下管委會斷無於簽呈中記載「依
    第13次委員會議決，本大廈大門前騎樓台階較高，住戶進出
    較不方便，研製不鏽鋼階梯辦理，復經第14次委員會議決議
    ，於大門前89號旁製作三座，另增加A 、B 棟門前出口，設
    無障礙不鏽鋼梯兩座辦理」（詳本院卷第37、38頁）之理。
    此外，原告對於系爭鐵皮無障礙設施係由被告君浩公司興建
    之事實，復未能舉證以實其說，核原告此部分之主張，顯屬
    無據，不足採信。
  (二)綜上所述，原告依據侵權行為之法律關係請求被告君浩公司
    賠償，為無理由，不應准許。
八、從而，原告依據侵權行為之法律關係，請求被告君國天下賠
    償9 萬6021元，及自95年7 月19日即起訴狀繕本送達翌日起
    至清償日止按年息5%計算之利息，為有理由，應予准許。逾
    此之請求，即屬無據，應予駁回。又原告陳明願供擔保請准
    宣告假執行，就其勝訴部分，本院判命被告君國天下給付之
    金額未逾新台幣50萬元，爰依職權宣告假執行。至於原告敗
    訴部分，假執行之聲請亦失所附麗，應併予駁回。
九、結論：原告之訴為一部有理由，一部無理由，依民事訴訟法
    第79條、第389 條第1 項第5 款，判決如主文。
中    華    民    國    97    年    8     月    13    日
                  民事第三庭    法  官  何君豪
以上正本係照原本作成
如對本判決上訴，須於判決送達後20日內向本院提出上訴狀
中    華    民    國    97    年    8     月    14    日
                                書記官  黃琴茜


司法院資訊處製作；財團法人民間司法改革基金會備份。
